最高法院民事判決　　　　　　九十六年度台上字第一○六二號
上　訴　人　遠東建築經理股份有限公司
法定代理人　庚○○
上　訴　人　甲○○
　　　　　　乙○○
　　　　　　丙○○
共　　　同
訴訟代理人　蔡慧玲律師
　　　　　　粘毅群律師
被 上訴 人　丁○○
　　　　　　戊○○
　　　　　　己○○
上列當事人間請求損害賠償等事件，上訴人對於中華民國九十三
年十二月二十八日及九十四年九月六日台灣高等法院第二審判決
及補充判決（九十三年度重上字第一四三號），提起上訴，本院
判決如下：
    主  文
原判決除假執行部分外廢棄，發回台灣高等法院。
    理  由
本件上訴人主張：兩造均為台灣桃園地方法院八十九年度執字第
一八○六四號債務人廣泰興建設股份有限公司（下稱廣泰興公司
）給付票款強制執行事件（下稱系爭執行事件）中之參與分配債
權人，被上訴人丁○○、戊○○二人（下稱丁○○等二人）參與
分配之債權為原判決附表所示之兩張本票債權（下稱系爭本票債
權）。惟系爭本票債權係廣泰興公司負責人（下同）林正用受被
上訴人己○○（上訴人第一審起訴之被告僅丁○○等二人，於第
二審始追加己○○為共同被告）脅迫簽立，或係林正用與己○○
通謀虛偽製作之假債權，且違反民法第七十一條、第七十二條、
第一百四十八條規定而無效，己○○對廣泰興公司並無系爭本票
債權存在，丁○○等二人對己○○亦無債權存在。被上訴人為共
謀行使不實之系爭本票債權，竟由己○○將系爭本票分別交付丁
○○等二人，再由丁○○等二人持向法院聲請裁定准許強制執行
後聲明參與分配，丁○○等二人因而獲得巨額之分配款，致伊原
應受分配之金額減少甚多，已損害伊合法之受分配權利等情，爰
依侵權行為、不當得利之規定，先位聲明求為命：(一)己○○與丁
○○連帶給付上訴人遠東建築經理股份有限公司（下稱遠東公司
）新台幣（下同）一千六百零八萬四千零九十三元、上訴人甲○
○一百二十九萬四千一百零二元、上訴人乙○○一百三十六萬八
千八百八十三元、上訴人丙○○一百三十五萬五千三百四十元。
(二)己○○與戊○○連帶給付遠東公司六百七十六萬五千六百六十
五元、甲○○五十四萬四千三百五十五元、乙○○五十七萬五千
八百十一元、丙○○五十七萬零一百十五元，及均加計自九十年
七月四日起算法定遲延利息之判決。又丁○○等二人以不實債權
參與分配，為無法律上之原因而受利益，致廣泰興公司受有損害
，爰代位廣泰興公司依不當得利之規定，備位聲明求為命：(一)丁
○○將系爭執行事件如原判決附件一所示分配款金額六千六百三
十六萬四千八百七十七元中之二千零十萬二千四百十八元及其利
息領取之權利，返還由廣泰興公司受領，其中之一千六百零八萬
四千零九十三元及利息領取權由遠東公司代位受領，其中之一百
二十九萬四千一百零二元及利息領取權由甲○○代位受領，其中
之一百三十六萬八千八百八十三元及利息領取權由乙○○代位受
領，其中之一百三十五萬五千三百四十元及利息領取權由丙○○
代位受領。(二)戊○○將系爭執行事件如原判決附件二所示分配款
金額二千八百零五萬二千四百九十二元中之八百四十五萬五千九
百四十六元及其利息領取之權利，返還由廣泰興公司受領，其中
六百七十六萬五千六百六十五元及利息領取權由遠東公司代位受
領，其中之五十四萬四千三百五十五元及利息領取權由甲○○代
位受領，其中之五十七萬五千八百十一元及利息領取權由乙○○
代位受領，其中之五十七萬零一百十五元及利息領取權由丙○○
代位受領之判決（上訴人於第一審之備位聲明部分，經第一審判
決上訴人敗訴，上訴人提起上訴後，變更其備位聲明如上述）。
被上訴人則以：己○○因與廣泰興公司間多年來之不動產買賣契
約糾紛，對該公司之負責人林正用提起刑事詐欺自訴，雙方於該
案第二審審理期間達成和解，由林正用簽署和解書及系爭二紙本
票交予己○○，己○○再分別轉讓予丁○○等二人，丁○○等二
人以該本票聲請裁定後參與對廣泰興公司之執行分配並無不當得
利或侵權行為等語，資為抗辯。
原審就先位聲明部分，維持第一審所為上訴人敗訴之判決，駁回
其上訴及追加之訴，就備位聲明部分，駁回上訴人變更之訴，無
非以：廣泰興公司於民國八十四年三月十七日以總價一億二千九
百五十萬元向己○○買受坐落桃園縣桃園市○路段一七四○之三
五號土地（下稱系爭土地），後因廣泰興公司未能如期給付尾款
，己○○遂對林正用提起刑事詐欺自訴，林正用於該詐欺案件審
理中，簽發系爭二張本票（金額分別為一億三千四百三十萬元及
七千六百萬元）交予己○○，再由己○○分別轉讓予丁○○等二
人，丁○○等二人持該本票聲請法院裁定准許強制執行後，於系
爭執行事件聲明參與分配，戊○○、丁○○分別獲得二千八百零
五萬二千四百九十二元及六千六百三十六萬四千八百七十七元分
配款等事實，為兩造所不爭執，足堪信為真實。上訴人雖主張系
爭本票債權為己○○與林正用通謀虛偽意思表示之假債權，惟第
三人主張表意人與相對人通謀而為虛偽意思表示者，該第三人應
負舉證之責。查己○○與廣泰興公司間因上開土地買賣契約糾紛
，使己○○蒙受重大財產上損失與負擔，且廣泰興公司多次無故
不履行雙方協議與切結書之內容，己○○乃對林正用提起刑事詐
欺之自訴，雙方於該案審理期間達成和解，廣泰興公司同意以系
爭土地買賣總價款之兩倍即二億五千九百萬元補償己○○多年來
之損失，並由林正用簽發系爭本票給己○○等情，業據被上訴人
陳述明確，並有不動產買賣契約書、切結書、聲明書及九十年一
月十六日和解書附卷可證。系爭本票既經雙方合意後由林正用所
簽發，雖該本票之金額、日期由己○○填寫，並以倒填發票日及
到期日之方式，多付利息，亦難認係雙方通謀虛偽之意思表示。
且廣泰興公司曾於八十七年五月十七日以系爭土地設定本金最高
限額三千萬元之抵押權予己○○作為積欠土地尾款之擔保，己○
○又對林正用提起刑事自訴，雙方處於對立局面，亦足佐證雙方
並無通謀之情事。至己○○是否脅迫林正用簽立系爭本票，乃屬
被脅迫人可否依民法第九十二條規定撤銷其意思表示之問題，與
通謀虛偽意思表示無關。上訴人未舉證證明被上訴人與林正用間
有通謀虛偽意思表示之行為，其主張系爭本票債權為通謀虛偽意
思表示之假債權，不足採信。上訴人雖主張丁○○等二人並無資
力，其係以無對價或不相當之對價取得系爭本票，且被上訴人均
委託黃金潭代書辦理本票裁定及參與分配，被上訴人顯有共謀云
云。惟丁○○等二人是否以無對價或不相當之對價取得系爭本票
僅生發票人是否得以對抗前手之事由對抗丁○○等二人之問題。
丁○○等二人與林正用並未直接接觸，不生通謀虛偽意思表示問
題，被上訴人三人均委託黃金潭代書辦理本票裁定及參與分配，
亦不足以證明被上訴人三人共謀或己○○與林正用間為通謀虛偽
意思表示。又己○○與林正用是否以和解方式增加債權，僅涉及
民法第二百四十四條債權人撤銷權之問題，亦與通謀虛偽意思表
示無關。上訴人雖又主張和解書第五、六條約定違反民法第七十
一條、第七十二條、第一百四十八條規定，系爭本票為無效云云
。惟和解書第五條約定：「倘若甲方（指廣泰興公司）之不動產
不以拍賣方式處理，乙方（指己○○）願以甲方所立之本票（指
系爭本票外另簽發之八張本票）新台幣五千一百八十五萬元正參
加分配」；第六條約定「倘若甲方之不動產受到法院拍賣，甲方
同意乙方以第一條所言之土地款之總價兩倍參與分配，雙方不得
異議」，並未違反強制、禁止規定及公序良俗，上訴人此部分主
張亦非可採。上訴人既無法舉證證明被上訴人有何侵權行為，其
請求被上訴人給付如前開先位聲明之金額及利息，自無理由，不
應准許。又系爭本票係由廣泰興公司負責人林正用簽發交付己○
○，再由己○○交付丁○○等二人，而廣泰興公司並無對抗己○
○之事由，故縱依票據法第十三條但書、第十四條第二項之規定
，廣泰興公司仍不得對抗丁○○等二人，丁○○等二人以系爭本
票參與分配，即有法律上之原因，不成立不當得利，上訴人代位
廣泰興公司依不當得利之規定，請求丁○○等二人給付如前開備
位聲明之金額及利息，亦屬無據等詞，為其判斷之基礎。
查己○○係因於八十四年三月十七日出售系爭土地予廣泰興公司
，廣泰公司未依約給付尾款，雙方發生糾紛，多年未能解決，而
於九十年一月十六日成立和解，廣泰興公司負責人林正用乃依該
和解約定，簽發系爭二張本票交付己○○，己○○再將該本票分
別轉讓丁○○等二人，由丁○○等二人以該本票聲請本票准許強
制執行裁定後聲明參與分配受償，為原審認定之事實。惟前開和
解書第五條約定：「倘若甲方（指廣泰興公司）之不動產不以拍
賣方式處理，乙方（指己○○）願以甲方所立之本票（指系爭本
票外另簽發之八張本票）新台幣五千一百八十五萬元正參加分配
」，第六條約定「倘若甲方之不動產受到法院拍賣，甲方同意乙
方以第一條所言之土地款之總價兩倍參與分配，雙方不得異議」
（原審卷(一)第一三七頁），此係約定系爭土地如非經由法院強制
執行拍賣，己○○僅能以債權額五千一百八十五萬元分配受償；
如經法院強制執行拍賣，己○○則能以系爭土地買賣總價之二倍
即二億五千九百萬元為債權額參與分配受償，廣泰興公司負責人
林正用並因而簽發金額分別為一億三千四百三十萬元及七千六百
萬元之系爭二張本票交付己○○，並由己○○以倒填發票日及到
期日之方式增加利息金額，其雙方間因系爭土地是否由法院強制
執行拍賣及分配，己○○所可獲取之債權額增減高達二億零七百
十五萬元之多。究竟己○○對廣泰興公司原有之債權為若干？何
以系爭土地經由法院拍賣及分配其債權額即有上開巨額之差異？
雙方間如無巨額之債權債務存在，何以成立給付金額與債權額相
差懸殊之上開和解？上開和解之目的為何？效力為何？丁○○等
二人係以何原因分別自己○○取得系爭本票？以上情形猶待原審
查明澄清，資為判斷之依據。乃原審未予查明澄清，遽為上訴人
敗訴之判決，未免速斷。上訴論旨，執以指摘原判決不當，求予
廢棄，非無理由。
據上論結，本件上訴為有理由。依民事訴訟法第四百七十七條第
一項、第四百七十八條第二項，判決如主文。
中　　華　　民　　國　九十六　年　　五　　月　 十一 　日
                      最高法院民事第三庭
                          審判長法官  吳　正　一
                                法官  劉　福　聲
                                法官  黃　義　豐
                                法官  簡　清　忠
                                法官  袁　靜　文
      本件正本證明與原本無異
                                      書  記  官
中　　華　　民　　國　九十六　年　　五　　月　二十一　日
                                                     G
